ACORDAO-COMPLETO-2533219

ACÓRDÃO 3357/2022 ATA 20/2022 - PRIMEIRA CÂMARA

VISTOS, relatados e discutidos estes autos de aposentadoria concedida pela Universidade Federal de Alagoas,
ACORDAM os Ministros do Tribunal de Contas da União, reunidos em sessão da Primeira Câmara, diante das razões expostas pelo Relator, com fundamento no art. 71, inciso III, da Constituição Federal e nos arts. 1º, inciso V, 39, inciso II, e 45 da Lei 8.443/1992, em:
9.1. considerar ilegal o ato de aposentadoria de interesse da sra. Iracema Machado dos Santos, recusando seu registro;
9.2. dispensar o ressarcimento das quantias indevidamente recebidas, em boa-fé, pela interessada, consoante o Enunciado 106 da Súmula de Jurisprudência deste Tribunal;
9.3. determinar à Universidade Federal de Alagoas que:
9.3.1. faça cessar, no prazo de 15 (quinze) dias, contado a partir da ciência desta deliberação, os pagamentos decorrentes do ato impugnado, sob pena de responsabilidade solidária da autoridade administrativa omissa, consoante disposto nos arts. 71, inciso IX, da Constituição Federal e 262 do Regimento Interno desta Corte;
9.3.2. dê ciência desta deliberação à sra. Iracema Machado dos Santos, alertando-a de que o efeito suspensivo proveniente da interposição de eventuais recursos, caso não providos, não a exime da devolução dos valores indevidamente percebidos após a notificação;
9.3.3. envie a esta Corte de Contas, no prazo de 30 (trinta) dias, por cópia, comprovante de que a interessada teve ciência desta deliberação;
9.4. esclarecer à unidade de origem, com supedâneo no art. 262, § 2º, do Regimento Interno do TCU, que a concessão considerada ilegal poderá prosperar mediante a emissão e o encaminhamento a este Tribunal de novo ato concessório, escoimado da irregularidade apontada nestes autos.

Apreciação, para fins de registro, de aposentadoria concedida pela Universidade Federal de Alagoas.

Primeira Câmara

Universidade Federal de Alagoas.

3. Interessada: Iracema Machado dos Santos (XXX.461.774-XX).

13.1. Ministros presentes: Walton Alencar Rodrigues (Presidente), Benjamin Zymler (Relator) e Vital do Rêgo.
13.2. Ministro-Substituto convocado: Augusto Sherman Cavalcanti.
13.3. Ministro-Substituto presente: Weder de Oliveira.

ACORDAO-COMPLETO-2553124

Acórdão de Relação 7374/2022 - Primeira Câmara

Acórdão de Relação

BENJAMIN ZYMLER

Adoto como relatório, com os ajustes de forma pertinentes, a instrução elaborada no âmbito da Secretaria de Fiscalização de Integridade de Atos e Pagamentos de Pessoal e de Benefícios Sociais (Sefip) , a qual contou com a anuência dos dirigentes da unidade técnica e do representante do Ministério Público nos autos:
"INTRODUÇÃO
Trata-se de ato de aposentadoria, submetido, para fins de registro, à apreciação do Tribunal de Contas da União (TCU) , de acordo com o art. 71, inciso III, da Constituição Federal. O ato foi cadastrado e disponibilizado ao TCU por intermédio do Sistema e-Pessoal, na forma dos arts. 2º e 4º da Instrução Normativa TCU 78/2018.
O ato deste processo pertence à Universidade Federal de Alagoas.
EXAME TÉCNICO
Procedimentos aplicados
Os procedimentos para exame, apreciação e registro de atos de pessoal encontram-se estabelecidos na Instrução Normativa TCU 78/2018 e na Resolução TCU 206/2007.
....................................................................................................................................................................
	Exame das Constatações
Ato: 15793/2021 - Inicial - Interessada: IRACEMA MACHADO DOS SANTOS
Parecer do Controle Interno: considerar o ato legal. 
Constatações e análises: 
0. Rubrica '10289 - DECISAO JUDICIAL N TRAN JUG AP' (Decisão judicial - Outros) nos proventos atuais (Contracheque Siape) .
	Análise da Equipe Técnica: ilegal
No ato em tela, identificou-se a rubrica 'DECISAO JUDICIAL N TRANS JUG AP' referente a plano econômico. A rubrica é paga em atenção a decisão judicial trabalhista encaminhada em anexo ao ato de aposentadoria. Importante observar que a interessada percebia duas rubricas denominadas 'DECISAO JUDICIAL TRANS JUG APO' até o mês de abril/2021. A UJ agrupou as duas rubricas em uma única rubrica com a mesma denominação, a partir do mês de junho/2021. Em setembro/2021 a rubrica passou para a atual denominação 'DECISAO JUDICIAL N TRAN JUG AP' e com valor igual a soma das duas rubricas originais. A análise da irregularidade das rubricas que originaram a rubrica '10298 - DECISAO JUDICIAL N TRAN JUG AP' já consta no corpo desta instrução.
0. Rubrica '16171 - DECISAO JUDICIAL TRANS JUG APO' (Decisão judicial - Outros) - R$ 46,89.
	Análise da Equipe Técnica: legal
Observa-se no ato em tela rubrica judicial referente à incidência de vantagens de planos econômicos sobre adicional de insalubridade. Entretanto, observa-se na ficha financeira da interessada que a UJ excluiu de seus proventos a rubrica desde o contracheque de novembro de 2018. Assim, neste aspecto, cabe proposta de legalidade do ato.
0. Ato e-Pessoal em substituição a ato Sisac devolvido [...]. Data de encaminhamento do ato Sisac ao TCU: 16/03/2020.
	Análise da Equipe Técnica: legal
Ato em substituição a ato SISAC avocado do Controle Interno e devolvido ao Gestor de Pessoal.
0. Rubrica '16171 - DECISAO JUDICIAL TRANS JUG APO' (Decisão judicial - Outros) - R$ 449,64.
0. Rubrica '16171 - DECISAO JUDICIAL TRANS JUG APO' (Decisão judicial - Outros) - R$ 676,19.
	Análise da Equipe Técnica: ilegal
No ato em tela, identificou-se as rubricas 'DECISAO JUDICIAL TRANS JUG APO' referentes a plano econômico. As rubricas são pagas em atenção a decisão judicial trabalhista encaminhada em anexo ao ato de aposentadoria. Importante observar que a UJ agrupou duas rubricas 'DECISAO JUDICIAL TRANS JUG APO' em uma única rubrica, a partir do mês de junho/2021. Em setembro/2021 a rubrica passou para a denominação 'DECISAO JUDICIAL N TRAN JUG AP' e com valor igual a soma das duas rubricas originais.
O disciplinamento contido no paradigmático Acórdão 1857/2003-TCU-Plenário, confirmado pelo Acórdão 961/2006-TCU-Plenário, [é de que], em atos que contemplem parcelas relativas a planos econômicos, compete ao Tribunal considerá-los ilegais e negar-lhes o registro, mesmo diante de eventual decisão judicial favorável à continuidade do benefício, porquanto os pagamentos da espécie não se incorporam à remuneração em caráter permanente, pois têm natureza de antecipação salarial, conforme o enunciado 322 da Súmula do TST.
O entendimento igualmente firmado na jurisprudência desta Corte de Contas é no sentido de que não representa afronta à coisa julgada a decisão posterior deste Tribunal que afaste pagamentos oriundos de sentenças judiciais cujo suporte fático de aplicação já se tenha exaurido. Nos termos da Súmula TCU 279, o valor decorrente de decisão judicial, quando expressamente imune de absorção pelos aumentos salariais subsequentes, deve ser considerado, desde o momento inicial em que devido, como vantagem pessoal nominalmente identificada (VPNI) , sujeita exclusivamente aos reajustes gerais do funcionalismo, sendo vedado o seu pagamento, de modo continuado, sob a forma de percentual incidente sobre quaisquer das demais parcelas integrantes da remuneração do beneficiário, conforme o paradigmático Acórdão 2161/2005-TCU-Plenário.
É de notório conhecimento que novos níveis salariais foram seguidamente fixados pela União, quando concedeu reajustes sobre os vencimentos, salários e proventos dos servidores do Poder Executivo, percentuais esses que totalizam ganhos bastante superiores àqueles derivados dos planos econômicos que os precederam, restando patente que inexiste amparo à continuidade de pagamento de parcelas dessa natureza de forma destacada. O Supremo Tribunal Federal, ao julgar o Recurso Extraordinário 596.663, que teve repercussão geral reconhecida, assentou a tese de que a sentença que reconhece ao trabalhador ou ao servidor o direito a determinado percentual de acréscimo remuneratório deixa de ter eficácia a partir da superveniente incorporação definitiva do referido percentual nos seus ganhos. Cabe, assim, proposta de ilegalidade e recusa de registro do ato.
O quadro resumo de ocorrências e, quando for o caso, o detalhamento da norma legal e da jurisprudência para as inconsistências acima elencadas encontra-se no anexo II dessa instrução. 
Encaminhamento do ato: 
Considerar ILEGAL e recusar registro do ato de aposentadoria de IRACEMA MACHADO DOS SANTOS do quadro de pessoal da Universidade Federal de Alagoas, com base nos arts. 71, inciso III, da Constituição Federal, 1º, inciso V, e 39, inciso II, da Lei 8.443/1992 e 260, § 1º, do Regimento Interno. 
....................................................................................................................................................................
CONCLUSÃO
A abrangência e a profundidade das verificações levadas a efeito fundamentam convicção de que o ato 15793/2021 pode ser apreciado pela ilegalidade, em razão das irregularidades apontadas no item Exame das Constatações desta instrução, que representam afronta à legislação e à jurisprudência de referência.
PROPOSTA DE ENCAMINHAMENTO
Ante o exposto, com fundamento nos arts. 71, inciso III, da Constituição Federal, 1º, inciso V, e 39, incisos I e II, da Lei 8.443/1992 e 260 do Regimento Interno do Tribunal de Contas da União, propõe-se: 
considerar ILEGAL e recusar registro do ato de aposentadoria de IRACEMA MACHADO DOS SANTOS do quadro de pessoal da Universidade Federal de Alagoas;
com fulcro no art. 262, caput, do Regimento Interno deste Tribunal, determinar à Universidade Federal de Alagoas que: 
no prazo de trinta dias, contados da ciência da decisão, envie a este Tribunal documentos comprobatórios de que o (a) interessado (a) cujo ato foi impugnado está ciente do julgamento deste Tribunal;
dê ciência, no prazo de quinze dias, contados da notificação, do inteiro teor desta deliberação (a) o interessado (a) , alertando-o (a) de que o efeito suspensivo proveniente da interposição de eventuais recursos junto ao TCU não o (a) exime da devolução dos valores percebidos indevidamente, caso o recurso não seja provido;
dispense a devolução dos valores indevidamente recebidos de boa-fé até a data da ciência, pela Universidade Federal de Alagoas, do acórdão que vier a ser proferido, com base no Enunciado 106 da Súmula da Jurisprudência do TCU;
promova a exclusão, no prazo 15 (quinze) dias, contados a partir da ciência desta deliberação, sujeitando-se a autoridade administrativa omissa à responsabilidade solidária, da rubrica apontada em face de manifesta ilegalidade, uma vez que o seu pagamento não encontra respaldo na jurisprudência deste Tribunal."
É o relatório.

não há.

Procurador Rodrigo Medeiros de Lima.

APOSENTADORIA. INCLUSÃO, NOS PROVENTOS, DE PARCELAS ALUSIVAS A REPOSIÇÃO DE PERDAS INFLACIONÁRIAS DO SÉCULO PASSADO (PLANO VERÃO, DE FEVEREIRO DE 1989, ÍNDICE DE 26,05%), IMUNES DE ABSORÇÃO POR ESTRUTURAS REMUNERATÓRIAS SUPERVENIENTES. ILEGALIDADE. NEGATIVA DE REGISTRO. DETERMINAÇÕES.

APOSENTADORIA (APOS)

Secretaria de Fiscalização de Integridade de Atos e Pagamentos de Pessoal e de Benefícios Sociais (Sefip).

Em exame, a aposentadoria da sra. Iracema Machado dos Santos, ex-servidora da Universidade Federal de Alagoas (Ufal) .
2.	Instruindo o feito, a Secretaria de Fiscalização de Integridade de Atos e Pagamentos de Pessoal e de Benefícios Sociais (Sefip) propugna a negativa de registro do ato em face da inclusão, nos proventos, de parcelas alusivas a perdas inflacionárias do século passado (Plano Verão, de fevereiro de 1989; índice de 26,05%) , supostamente amparadas, ainda hoje, por decisão trabalhista.
3.	O Ministério Público, em cota singela, põe-se de acordo.
4.	Acompanho, por seus fundamentos, expostos no relatório que antecede este voto, as conclusões da unidade técnica.
5.	De fato, a manutenção em destacado nos proventos de parcelas vinculadas a planos econômicos, imunes de compensação por revisões gerais de vencimentos ou por novas estruturas remuneratórias, além de configurar pagamentos em duplicidade, desnaturando as respectivas sentenças judiciais, ofende o princípio da reserva legal para fixação dos estipêndios do funcionalismo.
6.	Tal posicionamento já está consolidado no âmbito do Poder Judiciário, como ilustra, entre muitas outras, a seguinte decisão do Supremo Tribunal Federal (STF) acerca da matéria:
"DIREITO ADMINISTRATIVO. MANDADO DE SEGURANÇA. PROVENTOS. APOSENTADORIA. REGISTRO. ACÓRDÃO DO TCU QUE DETERMINOU A IMEDIATA INTERRUPÇÃO DO PAGAMENTO DA URP DE FEVEREIRO DE 1989 (26,05%) . NATUREZA DE ANTECIPAÇÃO SALARIAL. PREVISÃO LEGAL. DECISÃO JUDICIAL. ALCANCE. PRAZO DECADENCIAL. ARTIGO 54 DA LEI Nº 9.784/99. INAPLICABILIDADE. COMPETÊNCIA CONSTITUCIONAL ATRIBUÍDA À CORTE DE CONTAS. MODIFICAÇÃO DE FORMA DE CÁLCULO DA REMUNERAÇÃO. ALEGADA OFENSA AOS PRINCÍPIOS CONSTITUCIONAIS DO CONTRADITÓRIO, AMPLA DEFESA, COISA JULGADA, SEGURANÇA JURÍDICA E IRREDUTIBILIDADE DOS VENCIMENTOS. INOCORRÊNCIA. PLANOS ECONÔMICOS. REAJUSTES SALARIAIS. VANTAGEM SALARIAL RECONHECIDA POR DECISÃO JUDICIAL TRANSITADA EM JULGADO. REMUNERAÇÃO. ALCANCE. INEXISTÊNCIA DE OFENSA A DIREITO ADQUIRIDO. INOCORRÊNCIA DE VIOLAÇÃO À COISA JULGADA. SEGURANÇA DENEGADA. 
[...]
3. As URPs - Unidade de Referência de Preço - foram previstas visando a repor o poder aquisitivo de salários e vencimentos até a data-base da categoria, quando verificado o acerto de contas; entendimento sumulado pelo egrégio Tribunal Superior do Trabalho, verbis: 'Súmula 322: Os reajustes salariais decorrentes dos chamados 'Gatilhos' e URP's, previstos legalmente como antecipação, são devidos tão-somente até a data-base de cada categoria.'
4. A alteração por lei do regramento anterior da composição da remuneração do agente público, assegura-se-lhes somente a irredutibilidade da soma total antes recebida, assim concebido: os vencimentos e proventos constitucionais e legais. Precedentes: RE 563.965/RN-RG, Rel. Ministra Cármen Lúcia, Tribunal Pleno, DJe 20.03.2009; MS 24.784, Rel. Ministro Carlos Velloso, Tribunal Pleno, DJe 25.06.2004; RE 185255, Rel. Ministro Sydney Sanches, Primeira Turma, DJ 19.09.1997. 
[...]
6. A garantia fundamental da coisa julgada (CRFB/88, art. 5º, XXXVI) não resta violada nas hipóteses em que ocorrerem modificações no contexto fático-jurídico em que produzida - como as inúmeras leis que reestruturam as carreiras dos servidores do Poder Judiciário da União e fixam novos regimes jurídicos de remuneração. 
7. 'In casu', restou demonstrado nos autos a improcedência do pedido de continuidade do pagamento da URP, tendo em vista, sobretudo, os reajustes salariais advindos após à sua concessão, com destaque ao aumento salarial provocado pela reestruturação de carreira dos docentes em universidades federais - 'verbi gratia', Lei nº 11.784/2008 -, que vieram a incorporar o valor que era pago em separado a título de antecipação salarial. 
8. Segurança denegada"  (MS 31.642/DF; relator Min. Luiz Fux; DJE de 23/9/2014; ênfase acrescentada) .
7.	Com efeito, sobre o assunto, há mesmo decisão da Suprema Corte em regime de repercussão geral:
"EMENTA: CONSTITUCIONAL. PROCESSUAL CIVIL. SENTENÇA AFIRMANDO DIREITO À DIFERENÇA DE PERCENTUAL REMUNERATÓRIO, INCLUSIVE PARA O FUTURO. RELAÇÃO JURÍDICA DE TRATO CONTINUADO. EFICÁCIA TEMPORAL. CLÁUSULA REBUS SIC STANTIBUS. SUPERVENIENTE INCORPORAÇÃO DEFINITIVA NOS VENCIMENTOS POR FORÇA DE DISSÍDIO COLETIVO. EXAURIMENTO DA EFICÁCIA DA SENTENÇA.
1. A força vinculativa das sentenças sobre relações jurídicas de trato continuado atua rebus sic stantibus: sua eficácia permanece enquanto se mantiverem inalterados os pressupostos fáticos e jurídicos adotados para o juízo de certeza estabelecido pelo provimento sentencial. A superveniente alteração de qualquer desses pressupostos (a) determina a imediata cessação da eficácia executiva do julgado, independentemente de ação rescisória ou, salvo em estritas hipóteses previstas em lei, de ação revisional, razão pela qual (b) a matéria pode ser alegada como matéria de defesa em impugnação ou em embargos do executado.
2. Afirma-se, nessa linha de entendimento, que a sentença que reconhece ao trabalhador ou servidor o direito a determinado percentual de acréscimo remuneratório deixa de ter eficácia a partir da superveniente incorporação definitiva do referido percentual nos seus ganhos.
3. Recurso extraordinário improvido" (RE 596.663-RJ; relator Min. Marco Aurélio; redator do acórdão Min. Teori Zavascki; DJE de 25/11/2014; ênfase acrescentada) .
8.	A propósito, mesmo considerados apenas os últimos anos, tem-se que os proventos da sra. Iracema Machado dos Santos apresentaram expressiva majoração, em muito superior à indigitada "vantagem judicial" obtida na seara trabalhista, sendo forçoso reconhecer, dessa forma, a completa integração das respectivas parcelas à estrutura ordinária de retribuição de seu cargo de origem. 
9.	Para ilustrar o ponto, observo que, em julho de 2012, por exemplo, a ex-servidora recebia uma remuneração total de R$ 3.986,81, aí incluída a rubrica "judicial" alusiva ao índice de reposição inflacionária de fevereiro de 1989; cinco anos depois, em julho de 2017, seus rendimentos, deduzidas as parcelas, somavam R$ 5.305,59.
10.	Independentemente dessas razões, no entanto, o fato é que a extensão dos efeitos da sentença trabalhista, prolatada em favor dos então empregados da Universidade Federal de Alagoas, a proventos de inatividade, como se verifica na espécie, simplesmente não poderia ter sido realizada, haja vista a substancial distinção entre as situações jurídicas de servidores ativos e inativos. A decisão proferida pelo STF no MS 28.604/DF é esclarecedora (o destaque não consta do original) :
"[...] 
PROVENTOS DA APOSENTADORIA - URPs - DECISÃO JUDICIAL - ALCANCE. O título judicial há de ter o alcance perquirido não só quanto à situação jurídica do beneficiário - servidor -, mas também ao fato de envolver relação jurídica de ativo, e não de inativo. 
[...]"
11.	Nesse decisum, afirmou o Supremo que o título judicial favorável ao impetrante alcançava exclusivamente seus vencimentos (ou seja, sua remuneração na atividade) , sem repercussão, portanto, em seus futuros proventos de aposentadoria (benefício de caráter previdenciário) . Para que não fiquem dúvidas a respeito, permito-me reproduzir excerto das razões do relator, Ministro Marco Aurélio:
"Inicialmente, consigne-se que o título executivo judicial evocado não dirimiu controvérsia sobre proventos da aposentadoria. Ficou restrito a vencimentos dos impetrantes. [...] Logo, não cabe vislumbrar relevância da causa de pedir, no que direcionada a reconhecer-se a repercussão a ponto de alcançar proventos da aposentadoria cujo exame final, sob o ângulo da legalidade administrativa, incumbe ao Tribunal de Contas."
12.	A mesma compreensão foi externada pelo Ministro Gilmar Mendes, que, em decisão monocrática proferida no MS 30.725, anotou:
"Nesse sentido, a coisa julgada deveria ser invocada, a princípio, para efeitos de pagamento de vencimentos, o que não significa, necessariamente, que essa proteção jurídica se estenda, desde logo, para o cálculo dos proventos, o qual deve ser analisado caso a caso, sob pena de reconhecer-se a perpetuação de um direito declarado a ponto de alcançar um instituto jurídico diverso: o instituto dos proventos."
13.	Na hipótese dos autos, o vício na extrapolação dos efeitos da "coisa julgada", perpetrado contra a administração pública, adquire contornos ainda mais nítidos por envolver, de um lado, sentença trabalhista trintenária e, de outro, benefício previdenciário estatutário.
14.	Ilegal, pois, a concessão em exame.
	Diante do exposto, voto no sentido de que o Tribunal adote a deliberação que ora submeto a este Colegiado.
TCU, Sala das Sessões Ministro Luciano Brandão Alves de Souza, em 21 de junho de 2022.
BENJAMIN ZYMLER 
Relator